臺灣臺中地方法院民事簡易判決  
111年度豐簡字第436號
原      告  家禾秝國際有限公司

法定代理人  黃靖涵  
訴訟代理人  鍾明諭律師
被      告  戈雅創意事業有限公司

法定代理人  范義棠  
訴訟代理人  林淑琴律師
上列當事人間請求返還不當得利事件，本院於民國111年11月29
日言詞辯論終結，判決如下：
    主      文
原告之訴駁回。
訴訟費用由原告負擔。
    事實及理由
壹、原告起訴主張：
一、兩造於民國110年7月7日簽署「戈雅創意事業有限公司美克
    斯網路整合行銷工作合約書」（下稱系爭工作合約）及「委
    任製作合約書」，依系爭工作合約第2、3、4條約定，被告
    應於111年7月30日前完成如委任製作合約書所載之網路行銷
    超值包套方案服務，原告則應分期給付共計新臺幣（下同）
    90萬元作為對價。原告實際負責人倪峻偉（即原告法定代理
    人黃靖涵之配偶）即依約於110年7月7日起，陸續匯款如附
    表所示共計470,873元與被告（歷次匯款日期、金額、匯款
    原因均詳如附表所示）。
二、嗣兩造因對於理念、預期成果認知等多有不同，經溝通結果
    ，於110年12月15日，由原告代理人倪峻偉及被告法定代理
    人范義棠（下稱被告法代）合意解除契約，系爭工作合約自
    始無效。依民法第259條第2款規定，被告自應將已收受之款
    項返還原告。又系爭工作合約既已無效，被告受領款項已無
    法律上之原因，亦構成不當得利。
三、爰依民法第259條第2款、第179條之法律關係，提起本件訴訟，請求擇一為對原告有利之判決。並聲明：㈠被告應給付原告470,873元，及自起訴狀繕本送達翌日起至清償日止，按週年利率5 ％計算之利息。㈡願供擔保，請准宣告假執行。
貳、被告答辯則以：兩造締約之後，被告均依約履行契約，並固定於LINE工作群組開會及記錄工作內容，詳盡記載工作時間及進度。嗣原告因自身資金問題，主張終止契約，並非被告未能履行合約，是兩造真意確為合意終止契約。被告法代係因未諳法律，始於系爭工作合約上「正式解除本合約」等字句旁簽名。被告既確有履行合約，自無不當得利。並聲明：㈠原告之訴駁回。㈡如受不利之判決，願供擔保免為假執行。
參、本院之判斷：
一、原告主張兩造於110年7月7日簽署系爭工作合約及委任製作
    合約書，由原告委任被告完成網路整合行銷包套方案服務，
    原告並陸續交付被告470,873元（歷次匯款日期、金額、匯
    款原因均詳如附表所示）。嗣經兩造於110年12月15日，於
    系爭工作合約第一頁右上方手寫載明「雙方同意於110/12/1
    5正式解除本合約」，由原告之代理人倪峻偉及被告法代簽
    署姓名、日期於上等情，業據提出系爭工作合約、委任製作
    合約書、報價單、匯款紀錄等件為證（見本院卷第21頁至第
    53頁），且為被告所不爭執，堪信為真實。
二、然原告主張系爭工作合約業經兩造合意解除乙節，則為被告
    所否認，並以兩造真意為終止契約等語置辯。經查：
  ㈠按解釋契約，固須探求當事人立約時之真意，不能拘泥於契
    約之文字，但契約文字業已表示當事人真意，無須別事探求
    者，即不得反捨契約文字而更為曲解（最高法院109年度台
    上字第2074號判決意旨參照）。又所謂探求當事人之真意，
    如兩造就其真意有爭執時，應從該意思表示所根基之原因事
    實、經濟目的、一般社會之理性客觀認知、經驗法則及當事
    人所欲使該意思表示發生之法律效果而為探求，並將誠信原
    則涵攝在內，藉以檢視其解釋結果對兩造之權利義務是否符
    合公平正義（最高法院96年台上字第286號判決意旨參照）
    。
  ㈡按契約經解除者，溯及訂約時失其效力，與自始未訂契約同
    。此與契約之終止，僅使契約嗣後失其效力者迥異（參見最
    高法院94年度台上字第1860號判決）。是契約之解除與終止
    ，法律關係雖截然不同，然均寓有不再繼續履約之意思，對
    於非法律專業人士，本難期待確實知悉兩者法律效果之差異
    。此由證人即原告公司前員工劉哲宇到庭證稱：我不知道解
    除契約或是終止契約用語的差別，當時兩造是說合約就到這
    裡結束不要繼續等語（見本院卷第267頁），即可為證。參
    以系爭工作合約上「雙方同意於110/12/15正式解除本合約
    」等字句係以手寫登載，並非事先擬具，且僅此一句，亦未
    約定雙方嗣後之權利義務，顯係契約當事人於當時就商議結
    果臨時予以筆記。則被告辯稱被告法代因非法律專業，無法
    區分「終止」與「解除」之法律效果差異等語，核與常情無
    違，應屬可採。至原告固以系爭工作合約第9條用語即為「
    終止」合約，然兩造係手寫記載「正式解除本合約」等詞，
    及被告於110年12月15日協定當日，亦係口稱「解除契約」
    等語句（見本院卷第337頁至第339頁原告提出之錄音譯文）
    ，據以主張被告法代真意確係要解除契約。然原告所指上情
    ，均無從佐證被告法代確實知悉解除契約與終止契約間之法
    律效果差異，自難為對原告有利之認定。
  ㈢經證人劉哲宇到庭證稱：我本來在原告公司擔任類似店長之職務，於111年2月28日離職，兩造就系爭工作合約事宜我全程參與。兩造簽約後每週均有開會，但是執行過程中，有時候效果不如原告預期，原告會不斷進行修改跟討論。中間有次兩造代理人共同出遊時，有決定未來方向，隔週討論整個細節，確定要朝這個方向，但最後要執行的時候，原告又改變想法決定不要這樣做。因為改了太多次，被告表示是否確定兩造方向，否則原告認為成效不佳，而被告又是一直白做工。另外被告表示後來討論過程中，內容已經超出原本的合約，應該要簽訂附約或是修改合約，但是原告不同意，原告認為原本的合約就有包含這些被告認為多出來的項目。這時雙方開始意見不合，我打給被告表示原告不想繼續履約，因為原告這邊覺得被告做出來的東西跟原告一直無法達成共識，希望可以解約。被告表示說已經做了很多事情，這也是事實，而且很多被告做完的事情，是原告決定不要生產。例如被告有依原告要求設計一組盒子，但原告發現製作成本過高決定不要生產；還有被告有依原告要求製作完成宣傳影片，但還沒有上架。因為兩造無法達成共識，所以兩造就到原告的古物店一起談論，最後被告說兩造沒有共識，合約就到此為止，也不要扯破臉。當時原告第二品牌已經生產一部分週邊商品，有談論到這些商品歸給被告不算原告所有。被告也有同意已經生產的部分交給原告繼續販賣並且收益，只要不再生產新的就好。110年12月15日之後原告還有繼續賣出去的商品包含布袋、茶葉袋子、信封等，信紙不確定有沒有。110年12月15日當時是兩造決定說合約就到這裡結束，不要再繼續了。因為被告已經有做一部分，所以沒有要求被告退錢。我的理解是到此為止，已經付的錢不用再要回來，只是之後不要再付錢，被告也不用再做事，兩造也不會有違約金。所有的事情就是算到結束的那一天為止等語（見本院卷第266頁至第270頁），堪認因合作過程中原告多次修改，兩造始終無法達成共識，加上對於合約內容範圍產生爭議，兩造始於110年12月15日協議合約不再繼續。而依證人上開所稱原告已經製作之商品仍可繼續販售，至於已支付之款項被告也不用返還，一切算到110年12月15日當天為止等語，顯見兩造真意應係欲終止契約甚明。
  ㈣對照原告提出之錄音譯文（見本院卷第337頁至第339頁），被告法代稱：「那個模子呢，如果解約你是不能用我們這些東西的。」、「等於這些東西你沒有付完，你就解約啦」，倪峻偉回以：「這些費用付完啦。」被告法代再稱：「沒有啊，我們是一年90萬，你只付了3……4個月，3個月你沒有付完這些費用阿。」，倪峻偉即稱：「好，那我懂了。」被告法代復稱：「……等於意思你沒有付錢，你付了前3個月我們作了這些，但是你解約阿。」、「這著作權有寫啊，乙方支付專案尾款收清尾款的時候」、「甲方才能取得乙方所製作的專案著作」，「等於你們90萬的所有費用，你們繳了3 個月」、「等於你們分期沒有分完，所以這個東西（按：即網站設計）要退件給我們，因為你們沒有付完整個尾款，等於是你們沒有辦法得到我們的著作財產權，等於是一個沒有完整的東西」等語，倪峻偉則稱「我懂」、「ok」等語。則依上語句，被告法代已明確表示因分期款原告僅付了3 期（依附表所示，原告實際應係付了5 期），未將所有分期款項全數支付完畢，是依系爭工作合約之約定，原告即不能取得被告設計網站之著作財產權。而倪峻偉雖先稱「這些費用付完啦」，後經被告法代解釋後，即表示懂得被告法代意思。以此脈絡，更證兩造於110年12月15日協議當時，均知悉原告已支付之款項不用返還，倪峻偉初始才會主張「這些費用付完啦」，被告法代並予以解釋已支付款項僅為部分分期款。此與證人劉哲宇證稱：我的理解是到此為止，已經付的錢不用再要回來，只是之後不要再付錢等語（見本院卷第268頁），亦屬相符。
  ㈤再查系爭工作合約屬於繼續性契約，而兩造於合作過程中，
    每周均密集開會討論工作合約事宜，被告亦已依原告要求完
    成多項工作等情，業經證人劉哲宇證述如上，且有被告提出
    兩造工作人員及證人劉哲宇間LINE工作群組對話紀錄在卷可
    考（見本院卷第281頁至第322頁）。而原告代理人倪峻偉於
    110年12月15日兩造協調當日，甚且向被告法代陳稱：你回
    去幫我跟你團隊說好不好，你跟他們說他們真的很棒，你跟
    他們說真的我覺得你們團隊真的超棒的等語，有原告提出之
    錄音譯文可參（見本院卷第337頁）。被告既已於履約過程
    中付出時間、勞力，且如附表編號6至10等費用，均係已實
    際支出之額外費用，原告對於被告工作人員表現亦多有讚美
    ，衡諸常情，被告應無可能同意全數返還原告已支付之款項
    ，而使自身蒙受損失之理。
  ㈥綜參上情，堪認系爭工作合約第一頁上方雖手寫約定「解除
    本合約」，且兩造於110年12月15日當場使用之用語亦係「
    解除合約」，然兩造真意顯係欲向將來終止契約，意即使系
    爭工作合約嗣後失其效力，而非欲使契約自始無效甚明。是
    系爭工作合約已因兩造達成合意，而生合法終止之效力，不
    受當事人所使用之不精確用語拘束。原告執詞主張兩造用語
    既為解除契約，真意即係解除契約，被告抗辯其真意係終止
    合約，應係其單方面意思表示錯誤等語，尚非可採。
三、按民法第258條及第260條之規定，於當事人依法律之規定終
    止契約者，準用之，同法第263條定有明文。是同法第259條
    契約解除後回復原狀之規定，於契約終止之情形，並不在準
    用之列（最高法院102年度台上字第2051號判決參照）。查
    系爭工作合約係經兩造合意終止，而非解除契約，已詳如前
    述，揆諸上開說明，自不適用民法第259條回復原狀之規定
    。原告主張依民法第259條第2款規定請求被告返還已受領之
    給付，當無理由。
四、按無法律上之原因而受利益，致他人受損害者，應返還其利益。雖有法律上之原因，而其後已不存在者，亦同，民法第179條定有明文。兩造既係合意終止系爭工作合約，有如前述，則被告所領取之給付就其已完成工作部分，既係基於合法終止前有效之契約而取得，自屬有法律上之原因。而觀原告所支付如附表所示之款項，或係依系爭工作合約、委任制作合約書所給付之按月分期款項；或係針對特定工作項目所為之給付，則被告受領上開費用自非無法律上原因。原告依不當得利之法律關係，請求被告返還已收取之款項，亦無理由。
肆、綜上所述，原告依民法第259條第2款、第179條之規定，請
    求被告返還已受領之款項470,873元，及自起訴狀繕本送達
    翌日起至清償日止，按週年利率5％計算之利息，均無理由，
    應予駁回。原告陳明願供擔保請准宣告假執行，不過為促使
    本院依職權為假執行之宣告，毋庸另為駁回之諭知，附此敘
    明。
伍、本件事證已臻明確，兩造其餘攻擊防禦方法及所舉證據，經
    審酌結果，核與本件判決結論均無影響，爰不一一論述，附
    此敘明。
陸、訴訟費用之負擔：民事訴訟法第78條。
中　　華　　民　　國　　111 　年　　12　　月　　14　　日
                      臺灣臺中地方法院豐原簡易庭
                                  法　官　段奇琬
以上正本係照原本作成。
如不服本判決，應於送達後20日內，向本院提出上訴狀並表明上
訴理由，如於本判決宣示後送達前提起上訴者，應於判決送達後
20日內補提上訴理由書（須附繕本）。如委任律師提起上訴者，
應一併繳納上訴審裁判費。
中　　華　　民　　國　　111 　年　　12　　月　　14　　日
                                  書記官　王政偉
附表：
編號 匯款日期 （民國） 匯款金額 （新臺幣） 匯款原因 1 110年7月7日 78,750元 分期款 2 110年8月6日 78,750元 分期款 3 110年9月6日 78,750元 分期款 4 110年10月5日 78,750元 分期款 5 110年12月15日 78,750元 分期款 6 110年9月6日 12,233元 產品形象照費用 7 110年9月11日 8,400元 產品形象照費用 8 110年9月14日 17,800元、 現金50元 提袋印刷費用 9 110年11月8日 1,890元 茶葉禮盒打樣費用 10 110年11月9日 36,750元 介紹影片費用            共計 470,873元